【裁判字號】    88,上易,4626
【裁判日期】    890329
【裁判案由】    侵占等
【裁判全文】
臺灣高等法院刑事判決                          八十八年度上易字第四六二六號
    上  訴  人
    即  被  告  乙○○
    選任辯護人  張獻村
右上訴人因業務侵占等案件，不服臺灣板橋地方法院八十八年度易字第二六五四號，
中華民國八十八年八月二十七日第一審判決 (起訴案號：臺灣板橋地方法院檢察署八
十七年度偵字第二五七六九號)提起上訴，本院判決如左：
    主  文
原判決撤銷。
乙○○連續意圖為自己不法之所有，而侵占對於業務上所持有之物，處有期徒刑拾月
。
    事  實
一、乙○○前於民國（下同）八十二年間，因侵占罪行經台灣高雄地方法院判處有期
    徒刑十月，緩刑四年，於緩刑期滿後，自八十七年四月三日起受僱於橋豐有限公
    司（下稱橋豐公司），經該公司派往設於大陸地區上海市之上海忠能服裝有限公
    司（下稱忠能公司，為橋豐公司投資設立之關係企業）擔任會計之工作，為經辦
    會計人員，負責保管忠能公司之流動現金及保險櫃內財物、支付每月上海廠職工
   之薪資、收取販布所得之貨款及製作相關帳冊等事項，亦為從事業務之人；詎乙
    ○○意圖為自己不法之所有，並基於概括之犯意，自上開任職日起至同年九月三
    十日止，連續多次侵占其業務上所保管、持有之職工薪資、販布所得貨款、保險
    櫃內存放之職工押金報名費、退租押金、現金及匯票共計人民幣二十萬七千二百
    九十三元九角八分（詳如附表所載）；乙○○因恐橋豐公司負責人丙○○發覺其
    侵占犯行，竟基於概括犯意，於上揭任職期間，在忠能公司，連續多次以浮報職
    工薪資、短報販賣布料收入等方式，明知不實之事項而填製其業務上所製作之八
    十七年四月份、五月份、六月份、七月份及八月份忠能公司現金流量表帳冊上，
    再於八十七年九月間，在忠能公司將上開五份不實之現金流量表交付丙○○，足
    以生損害於橋豐公司。嗣於八十七年九月下旬，丙○○通知乙○○將於同年十月
    二日前往忠能公司對帳，乙○○遂於八十七年十月初自行離職返台，其後經橋豐
    公司人員逐項查核，始知悉上情。
二、案經橋豐公司訴請臺灣板橋地方法院檢察署檢察官偵查起訴。
    理  由
一、訊據被告乙○○坦承：伊自八十七年四月三日起受僱於橋豐公司，派往上海忠能
    公司擔任會計，負責保管工廠之流動現金及保險櫃內財物、支付每月上海廠職工
    之薪資、暨收取販布所得之貨款等事項，保險櫃內有職工押金人民幣八千八百四
    十八元五角及退租押金人民幣八千元，又上開忠能公司八十七年四月份、五月份
    、六月份、七月份、八月份之現金流量表（詳偵卷第十二頁至第二十五頁）確係
    伊所製作，及伊有取走上開如附表所示面額為人民幣五萬元之匯票一紙等情不諱
    ，惟矢口否認有登載不實、行使業務上登載不實文書及侵占公司款項之犯行，並
    辯稱：丙○○於八十七年九月中旬告訴伊，公司經營不善，表示伊可以離職了，
    嗣伊與丙○○在電話中爭執，伊始於八十七年十月初未經辦理交接即自行離職返
    台，伊離開前雖未點交相關帳冊，但已將保險櫃鑰匙交給工廠守衛；又上開現金
    流量表僅係試算性質，並非正式文件云云。經查：右揭事實，業據告訴人橋豐公
    司之代表人丙○○於偵查、原審及本院調查中指訴綦詳，並經證人即忠能公司廠
    長甲○○於檢察官偵查中具結證述屬實，且有甄選報名單、勞工保險卡、匯票委
    託書影本各一紙、忠能公司八十七年四月份、五月份、六月份、七月份、八月份
    現金流量表影本共五份、被告親簽之職工押金紀錄表影本二紙附卷可稽；另被告
    所浮報之職工薪資、短報之販布所得等明細，並有告訴人提出之職工工資差異明
    細表、職工薪資表、被告簽收之布料出廠收據（出門証、出庫單、領料單送貨回
    單）及庫存服裝銷售明細表等件為証（詳偵查卷附第八頁至第九十一頁）。又橋
    豐公司提出本案告訴後，被告先則否認拿取如附表所示之匯票，於時隔五個月後
    始承認確取走該五萬元人民幣之匯票；就告訴人提出之現金流量表，被告初亦否
    認為其所製作，嗣後始承認為其親作（詳偵卷第九十三頁背面及偵卷第一○四頁
    正面、原審卷第十八頁背面、第二十二頁正面），由是足見被告所言顯有不實，
    其否認侵占云云，尚非可採。又被告曾於告訴人提出本件告訴後之八十七年十二
    月底，與其妹妹至台北市○○○路○段五號八樓忠譽實業有限公司（下稱忠譽公
    司，為忠能公司之投資者之一）與丙○○、忠譽公司負責人蘇大忠等人商議上開
    款項之返還事宜，當時被告坦承侵占上開款項共約人民幣二十萬七千二百九十三
    元，並簽發面額均為新台幣十萬元、票號0000000號至0000000號
    之本票共八張交付丙○○等事實，為被告自承在卷（詳偵卷第一○一頁、一○三
   頁及原審第二十一頁正面），且經證人蘇大忠於原審調查時到庭證述明確，蘇大
    忠並於本院到庭結証稱：被告於大陸不告而別後，告訴人打開公司保險櫃發現職
    工押金等都不見等語（詳本院八十八年十一月十五日調查筆錄），此外，並有被
    告不爭執之錄音帶一捲及其譯文一份暨上開本票影本七張在卷可憑（詳原審卷第
    二十一頁背面、第二十九頁至第三十四頁）。被告於簽發上開本票後，已清償其
    中一紙計十萬元而取回票號0000000號之本票一張，此並經被告供承無訛
    ，被告既於簽發後即行清償該本票，則該八紙本票應係供清償而非供保証用，已
    甚明確，被告辯稱該八紙本票係供擔保用云云，尚非可採。另被告自始坦承離開
    大陸工作崗位時，並未與公司所派人員辦理交接或移交，且所保管之保險櫃鑰匙
    竟交付予無相關權責之工廠守衛，致使公司之相關帳冊或金錢等去向不明，則告
    訴人主張被告係不告而別，即屬可信，被告自應對現金流量表該上所記載或保險
    櫃內之金錢、財物等負責，亦堪認定。被告主張告訴人公司應提出正式之帳冊憑
    証正本以為証據云云，即屬無據。應堪信告訴人之指訴為真實。本案事證已臻明
    確，被告之犯行洵堪認定。
二、核被告侵占其業務上所保管之上開款項之行為，係犯刑法第三百三十六條第二項
    之業務侵占罪；其將不實之職工薪資等項目登載於其會計業務上所製作之上開現
    金流量表會計帳冊之行為，係犯商業會計法第七十一條第一款之經辦會計人員，
    以明知為不實之事項而記入帳冊罪。查商業會計法第七十一條第一款之罪名與刑
    法第二百十五條之業務登載不實罪，二者具有普通法與特別法之關係，為法條競
    合，應依商業會計法第七十一條第一款之罪名論處，不另論刑法第二百十五條之
    罪名，公訴人認被告此部分所為係犯刑法第二百十五條之業務登載不實罪，尚有
    誤會，公訴人雖未論及被告違反商業會計法第七十一條第一款之罪名，但起訴事
    實既已敘及此部分之事實，本院自不受起訴法條之限制，附此敘明。被告先後多
    次業務侵占及經辦會計人員明知不實事項而登載於帳冊之犯行，均時間緊接、觸
    犯構成要件相同之罪，顯係基於概括之犯意而反覆實施，各應依連續犯規定論以
    一業務侵占罪及經辦會計人員明知不實事項而登載於帳冊罪；被告所犯上開二罪
    間，具有方法、結果之牽連關係，應依刑法第五十五條規定從一重之業務侵占罪
    處斷。原審對被告為論罪科刑，固非無見，但原審就被告明知不實事項而登載於
    其掌管之帳冊內之行為，漏未依商業會計法第七十一條第一款之規定論處，而改
    論以刑法第二百十六條、第二百十五條之規定，核有未洽，被告上訴否認犯罪，
    雖無理由，但原判決既有上開可議之處，自應將原判決撤銷，並依法改判。爰審
    酌被告曾因侵占案件，經台灣高雄地方法以八十二年度訴字第四二０五號判決處
    有期徒刑十月，緩刑四年，於八十二年十二月十日確定，有臺灣高等法院檢察署
    刑案紀錄簡覆表一份在卷可按，竟仍不知悔改，及其犯罪之手段、所侵占之財物
    數額及犯後仍飾詞圖卸刑責，未能坦承犯行，又未完全賠償被害人所受損害等一
    切情狀，量處如主文所示之刑。
據上論結，應依刑事訴訟法第三百六十九第一項前段、第三百六十四條、第二百九十
九條第一項前段，刑法第五十六條、第三百三十六條第二項，商業會計法第七十一條
第一款，刑法第五十五條，罰金罰鍰提高標準條例第一條前段，判決如主文。
本案經檢察官楊楚猛到庭執行職務。
中    華    民    國   八十九   年      三        月        二十九      日
                            臺灣高等法院刑事第二十庭
                                審判長法  官  葉  麗  霞
                                      法  官  余  來  炎
                                      法  官  黃  瑞  華
右正本證明與原本無異。
不得上訴。
                                      書記官  秦  仲  芳
中    華    民    國   八十九   年      三        月        三十一      日
附    表
┌──┬──────────┬───────────┬─────────┐
│編號│款   項    種    類 │金額或面額（人民幣）  │備              註│
├──┼──────────┼───────────┼─────────┤
│一  │工資                │八萬六千五百三十二元九│乙○○於現金流量表│
│    │                    │角八分                │上，以浮報工資方式│
│    │                    │                      │，侵占上開款項。  │
├──┼──────────┼───────────┼─────────┤
│二  │販布所得貨款        │一萬二千八百三十四元  │                  │
├──┼──────────┼───────────┼─────────┤
│三  │職工押金報名費   │八千八百四十八元五角  │置於保險櫃內之財物│
├──┼──────────┼───────────┼─────────┤
│四  │退租押金            │八千元                │同右              │
├──┼──────────┼───────────┼─────────┤
│五  │現金                │三萬六千元            │同右              │
├──┼──────────┼───────────┼─────────┤
│六  │匯票（嘉興公司於八十│五萬元                │同右              │
│    │七年九月二十五日匯予│                      │                  │
│    │忠能公司）          │                      │                  │
├──┼──────────┼───────────┼─────────┤
│七  │八月份職工薪資      │五千零七十八元五角    │                  │
├──┴──────────┴───────────┴─────────┤
│合計人民幣二十萬七千二百九十三元九角八分。                            │
└───────────────────────────────────┘
附錄：本案論罪科刑法條全文
刑法第三百三十六條
對於公務上或因公益所持有之物，犯前條第一項之罪者，處一年以上七年以下有期徒
刑，得併科五千元以下罰金。
對於業務上所持有之物，犯前條第一項之罪者，處六月以上五年以下有期徒刑，得併
科三千元以下罰金。
前二項之未遂犯罰之。


司法院資訊處製作；財團法人民間司法改革基金會備份。
